臺灣高等法院刑事判決　　　　　　　 100年度上訴字第2911號
上　訴　人
即　被　告　陳招鳳
選任辯護人　林輝豪律師
上列上訴人因偽造有價證券等案件，不服臺灣板橋地方法院100
年度訴字第1393號，中華民國100年8月25日第一審判決（起訴案
號：臺灣板橋地方法院檢察署100年度偵字第11858號），提起上
訴，本院判決如下：
    主  文
上訴駁回。
    事  實
一、陳招鳳與林阿景為夫妻關係，陳招鳳於民國96年5月間，因
    需款孔急，為向林阿景之姑母蔡林金治（業經檢察官另為不
    起訴處分）借款新臺幣（下同）300萬元，竟基於意圖供行
    使之用，而偽造有價證券之犯意，未得其夫林阿景之授權或
    同意，在其位於臺北縣三重市（現改制為新北市三重區○○
    ○街225巷41號住處，於林阿景所申辦合作金庫銀行東三重
    分行之空白支票發票人欄上盜蓋林阿景之印鑑，並填具發票
    日、發票金額，而偽造如附表一所示之支票3張（不含各該
    支票之發票日期欄所盜蓋林阿景之印文各1枚）後，持向蔡
    林金治借款而行使之，並經蔡林金治先後交付現金100萬元
    予陳招鳳及於96年5月28日以林世陽之名義匯款200萬元至林
    阿景設於合作金庫銀行東三重分行之帳戶內。
二、陳招鳳於如附表一所示之支票票載發票日（97年11月28日）
    前後之某日，為使蔡林金治允諾展延清償前開債務，復未得
    林阿景之授權及同意，另基於為自己不法之所有及供行使之
    用之意圖，在其上址住處，接續於如附表二所示之空白本票
    發票人欄偽簽林阿景之簽名，並填具發票日、到期日、受款
    人、金額，而偽造如附表二所示之本票，使蔡林金治陷於錯
    誤，誤以為陳招鳳已得發票人之授權，而准其延期清償，並
    同意延期提示如附表一所示等支票，陳招鳳即將如附表一所
    示之支票發票日均塗改為98年11月28日，並盜蓋林阿景之印
    章於塗改處，而接續偽造如附表一所示之支票3張，因此獲
    得資金週轉調度之財產上不法利益。嗣上揭如附表一所示等
    支票經屆期提示，均因存款不足而遭退票，蔡林金治乃向臺
    灣板橋地方法院民事庭聲請對林阿景核發支付命令，林阿景
    始知上情。
三、案經林阿景訴請臺灣板橋地方法院檢察署檢察官偵查起訴。
    理  由
壹、證據能力部分：
    按被告以外之人於審判外之言詞或書面陳述，除法律有規定
    者外，不得作為證據，刑事訴訟法第159條第1項定有明文。
    又被告以外之人於審判外之陳述，雖不符刑事訴訟法第159
    條之1至第159條之4之規定，而經當事人於審判程序同意作
    為證據，法院審酌該言詞陳述或書面陳述作成時之情況，認
    為適當者，亦得為證據；當事人、代理人或辯護人於法院調
    查證據時，知有同法第159條第1項不得為證據之情形，而未
    於言詞辯論終結前聲明異議者，視為有前項之同意，刑事訴
    訟法第159條之5亦有明文。查本件上訴人即被告陳招鳳、辯
    護人及檢察官於言詞辯論終結前，均未就本院所認定犯罪事
    實而經調查採用之證據主張有刑事訴訟法第159條第1項不得
    為證據之情形，本院復審酌各該證據作成時之情況，尚無違
    法及證明力明顯過低之瑕疵，認以之作為證據應屬適當，揆
    諸上開規定，本件經調查之證據，均有證據能力。至於本院
    所引之非供述證據部分，經查並非違法取得，亦無依法應排
    除其證據能力之情形，應有證據能力，合先敘明。
貳、實體部分：
一、上揭犯罪事實，業據被告於偵查、原審及本院審理時均坦承
    不諱（見100年度他字第745號卷【下稱他卷】第16、17頁、
    原審卷第22頁反面、第70頁反面），核與證人即告訴人林阿
    景、證人即被害人蔡林金治於偵查中指述之情節相符（見他
    卷第16、17頁），並有如附表一所示偽造等支票及其等之退
    票理由單影本各3件（見他卷第31至33頁）、如附表二所示
    偽造之本票影本1件（見他卷第34頁）、慶豐商業銀行匯款
    委託書證明聯影本1件（見他卷第30頁）、載有林阿景設於
    合作金庫銀行東三重分行之帳戶資料字條1件（見他卷第29
    頁）附卷可稽，徵而可信，已足認定。再者，按本票之到期
    日如在發票日之前，因票據除為文義證券，亦為流通證券，
    依票據有效解釋原則，本票法定絕對應記載之事項既無欠缺
    ，即不得認為無效，而到期日為相對的應記載事項（依票據
    法第120條第2項規定，未載到期日之本票，視為見票即付）
    ，如到期日為不可能之日期，可認係到期日之欠缺，應視為
    無記載，而以發票日為到期日，如此始足以保護票據流通之
    安全，以維債權人之權益，是若本票到期日在發票日前，顯
    然無從提示，應以未載到期日之本票視之，不應認本票無效
    。準此，本案被告所簽發如附表二所示之本票，其到期日固
    在發票日之前，但該本票仍屬有效，並無疑義。又觀諸如附
    表一所示之支票3張，其等發票日確均由「97」年塗改成「
    98」年，且盜蓋「林阿景」印章位置適與發票日改寫處重疊
    （見他卷第31至33頁），益徵被告係於塗改發票日期後始於
    該位置蓋章甚明。而被告明知其並未得林阿景之同意或授權
    ，即偽以林阿景名義簽發如附表二所示之本票交予蔡林金治
    收執，以供擔保，而獲得蔡林金治因陷於錯誤而同意其延期
    清償之利益等情，故被告有詐欺得利之主觀犯意及客觀犯行
    ，亦已明灼，此核與被告事後有無按期清償利息予蔡林金治
    要屬無涉，是辯護人另為被告利益辯稱被告並無另犯詐欺罪
    之犯意云云，並不可採，併予指明。綜上，被告之自白與事
    實相符，本案罪證明確，被告犯行洵堪認定，應依法論科。
二、按行使偽造有價證券以使人交付財物，如果所交付者即係該
    證券本身之價值，則其詐欺取財仍屬行使偽券之行為，不另
    成立詐欺罪名（最高法院25年上字第1814號判例意旨參照）
    。此係因行使偽造之有價證券以使人交付財物，本即含有詐
    欺之性質，如果所交付之財物，即係該證券本身之價值，其
    詐欺取財仍屬行使偽造有價證券之行為，不另論以詐欺取財
    罪；但如行使該偽造之有價證券，係供擔保或作為新債清償
    而借款，則其借款之行為，已屬行使偽造有價證券行為以外
    之另一行為，始應再論以詐欺取財罪（最高法院90年臺上字
    第5416號判決意旨參照）。次按刑法第339條第2項之詐欺得
    利罪，其行為客體係指取得債權、免除債務、延期履行債務
    或提供勞務等財物以外之財產上不法利益（最高法院86年臺
    上字第3534號判決意旨參照）。查本案被告行使如附表一所
    示之支票3張，意在使蔡林金治交付如支票票面金額所示之
    金錢；另被告行使如附表二所示之本票1張，則意在供擔保
    而取得延期清償之利益，且使蔡林金治陷於錯誤，而同意延
    期提示如附表一所示等支票，被告即接續塗改如附表一所示
    等支票上之發票日。是核被告所為，就事實欄一所載部分，
    係犯刑法第201條第1項之偽造有價證券罪；就事實欄二所載
    部分，則係犯刑法第201條第1項之偽造有價證券罪、第339
    條第2項之詐欺得利罪。被告盜用林阿景之印章，用以偽造
    有價證券、塗改發票日，其各次盜用印章之行為，為各次偽
    造有價證券之部分行為，不另論罪；又被告各次偽造有價證
    券後進而行使，其行使之低度行為應為偽造之高度行為所吸
    收，亦不另論罪。被告於事實欄一所載部分，同時、地偽造
    林阿景名義之3張支票；於如事實欄二所載部分，塗改發票
    日而偽造支票3張及偽造本票1張，既分係在密切接近之時、
    地所為，其目的各係在取得300萬元款項、供作擔保，其各
    別被害法益仍屬單一，依一般社會通念，難以強行分開，應
    分別論以接續犯之單純一罪（最高法院73年臺上字第3629號
    判例意旨參照）。被告於事實欄二所載部分，以一行為而觸
    犯刑法第201條第1項之偽造有價證券罪及第339條第2項之詐
    欺得利罪兩罪名，為想像競合犯，依刑法第55條規定，從一
    重之刑法第201條第1項之偽造有價證券罪處斷。又被告塗改
    附表一所示支票之發票日而偽造有價證券及觸犯詐欺得利罪
    部分，起訴事實及論罪法條雖未予載明，但與原起訴事實所
    載被告所犯之偽造有價證券罪間，分別有接續犯之實質上一
    罪及想像競合犯之裁判上一罪關係，為起訴效力所及，本院
    自當併予審究。被告所犯上開偽造有價證券兩罪，犯意各別
    ，行為互殊，應予分論併罰。至於辯護人另為被告利益辯稱
    ：被告係因遭人倒會，急需資金周轉，在蔡林金治之威脅利
    誘下，始未得林阿景之同意及授權，先後偽造如附表一、二
    所示等票據，而上開票據均與同一債務有關（即被告以個人
    名義向蔡林金治所借300萬元之債務），所侵害之法益與一
    般重大金融秩序相較，尚非鉅大，情節亦屬迥異，倘對被告
    處以有期徒刑3年以上之刑，實為過重，本件有法重情輕之
    失衡情狀，客觀上足以引起一般同情，而有堪予憫恕之處，
    應可依刑法第59條規定減輕其刑云云。惟按量刑之輕重本屬
    法院依職權裁量之事項，而刑法第59條之酌量減輕其刑，必
    須犯罪另有特殊之原因與環境等等，在客觀上足以引起一般
    同情，認為即使宣告法定最低度刑期猶嫌過重者，始有其適
    用（最高法院45年臺上字第1165判例意旨參照）。而本案依
    辯護人所稱上情，乃事關犯罪之動機、目的，核非刑法第59
    條酌減之事由，又被告係為自己之利益而犯本案，其已供陳
    目前沒錢可還等語（見本院卷第27頁反面），致蔡林金治所
    受之損害仍未能彌平，亦不具備客觀上足以引起一般同情之
    情形，顯不符刑法第59條酌減之規定，應予敘明。
三、原審本於同上見解，適用刑法第201條第1項、第339條第2項
    、第55條之規定，並審酌被告並無前科，素行尚佳，有本院
    被告前案紀錄表附卷可憑，其因需款孔急，竟以偽造支票、
    本票之方法取得款項及供擔保以延期清償，犯罪所得達300
    萬元，然念其犯後坦承犯行，態度良好，已獲得告訴人林阿
    景之諒解，然迄未賠償全數款項予被害人蔡林金治等一切情
    狀，分別量處有期徒刑3年4月、3年，並依刑法第51條第5款
    規定，定其應執行之刑為有期徒刑3年6月，並說明被告於96
    年5月間某日所偽造如附表一所示之支票3張（不含各該支票
    之發票日期欄所盜蓋林阿景之印文各1枚)及於97年11月28日
    前後某日，所偽造如附表一、二所示之支票3張、本票1張，
    均係偽造之票據，皆應依刑法第205條規定，併予宣告沒收
    等情，其認事用法，核無違誤，量刑亦稱妥適。被告上訴雖
    為認罪陳述，但與其辯護人仍執前詞，反覆爭執，指摘原判
    決不當，為無理由，應予駁回。
據上論斷，應依刑事訴訟法第368條，判決如主文。
本案經檢察官蔡秋明到庭執行職務。
中    華    民    國   100    年    12    月    14    日
                  刑事第十庭  審判長法  官  李麗玲
                                    法  官  賴邦元
                                    法  官  張江澤
以上正本證明與原本無異。
如不服本判決，應於收受送達後10日內向本院提出上訴書狀，其
未敘述上訴之理由者並得於提起上訴後10日內向本院補提理由書
（均須按他造當事人之人數附繕本）「切勿逕送上級法院」。
                                    書記官  胡新涓
中    華    民    國   100    年    12    月    15    日
附錄本案論罪科刑法條全文：
中華民國刑法第201條
意圖供行使之用，而偽造、變造公債票、公司股票或其他有價證
券者，處3年以上10年以下有期徒刑，得併科3千元以下罰金。
行使偽造、變造之公債票、公司股票或其他有價證券，或意圖供
行使之用，而收集或交付於人者，處1年以上7年以下有期徒刑，
得併科3千元以下罰金。
中華民國刑法第339條
意圖為自己或第三人不法之所有，以詐術使人將本人或第三人之
物交付者，處5年以下有期徒刑、拘役或科或併科1千元以下罰金
。
以前項方法得財產上不法之利益或使第三人得之者，亦同。
前二項之未遂犯罰之。
附表一：
  ┌──┬──────┬───┬─────┬──────┬────┐
  │編號│  付款人    │發票人│支票號碼  │票載發票日  │ 金額   │
  │    │            │      │          │            │(新臺幣)│
  ├──┼──────┼───┼─────┼──────┼────┤
  │ 1  │合作金庫銀行│林阿景│YS0000000 │97.11.28 (嗣│100萬元 │
  │    │東三重分行  │      │          │經塗改98.11.│        │
  │    │            │      │          │28)         │        │
  ├──┼──────┼───┼─────┼──────┼────┤
  │ 2  │同上        │同上  │YS0000000 │同上        │同上    │
  │    │            │      │          │            │        │
  ├──┼──────┼───┼─────┼──────┼────┤
  │ 3  │同上        │同上  │YS0000000 │同上        │同上    │
  │    │            │      │          │            │        │
  └──┴──────┴───┴─────┴──────┴────┘
附表二：
  ┌──┬───┬─────┬────┬─────┬────┐
  │編號│發票人│本票號碼  │發票日  │ 到期日   │ 金額   │
  │    │      │          │        │          │(新臺幣)│
  ├──┼───┼─────┼────┼─────┼────┤
  │ 1  │林阿景│ 461783   │98.12.28│97.11.28  │300萬元 │
  └──┴───┴─────┴────┴─────┴────┘